【裁判字號】    89,保險上,56
【裁判日期】    900424
【裁判案由】    給付保險金
【裁判全文】
臺灣高等法院民事判決                            八十九年度保險上字第五六號
      上  訴  人  甲○○○○○.
      被上訴人    友聯產物保險股份有限公司
      法定代理人  王事展
      訴訟代理人  鍾運凱
                  柯慶華
右當事人間給付保險金事件，上訴人對於中華民國八十九年八月八日臺灣臺北地方法
院八十七年度保險字第一三九號第一審判決提起上訴，本院判決如左：
    主    文
上訴駁回。
第二審訴訟費用由上訴人負擔。
    事實及理由
一、上訴人主張：伊於八十七年一月二十六日以獨資經營之商號「嘉隆福利商店」為
    被保險人，向被上訴人投保商業火災保險，包含建築物（含營業裝修）、營業生
    財、貨物，共計保險金額為新台幣（下同）八百萬元，另附加第三人意外責任險
    四百萬元。保險期間自八十七年二月三日中午十二時起至八十八年二月三日中午
    十二時止。「嘉隆福利商店」於八十七年八月二十日凌晨一時許發生火災，被上
    訴人委由立誠保險公證人有限公司（下稱立誠公司）估定之理賠金額僅一百十七
    萬零九百十九元明顯過低，而本次火災嚴重，伊委請中國不動產鑑定中心股份有
    限公司（下稱中國公司）依原盤存清冊據以鑑定本件財務損失部分為五百八十三
    萬八千五百八十六元較為可採，至於原審法院所指定之大華公證有限公司（下稱
    大華公司）因與被上訴人有合夥關係，故該公司鑑認立誠公司認定之損失及核算
    之理賠金額乙節，則有偏頗被上訴人之虞而不可採，爰依保險契約法律關係，起
    訴求為判命被上訴人給付七百二十八萬零六百九十六元加計法定遲延利息之判決
    （上開聲明，原審於一百十七萬零九百十九元本息範圍內為被上訴人敗訴之判決
    ，未據聲明不服。），上訴人則上訴聲明：(一)原判決不利於上訴人部分廢棄(二)右
    廢棄部分，被上訴人應再給付上訴人新台幣（下同）五百八十三萬八千五百八十
    六元，並自民國八十七年八月二十日起至清償日止，按中央銀行公告放款利率計
    付利息(三)如獲勝訴判決，願供擔保請准宣告假執行。
二、被上訴人則以：火災焚毀情形並不嚴重，立誠公司係至現場勘查，實際盤點貨物
    ，據以作成理賠金額，自屬公允，被上訴人亦同意理賠該金額予上訴人，惟遭上
    訴人拒絕。而中國公司鑑定僅就現場勘查，依上訴人提出之財物損失清單作為判
    斷之基準，所鑑定之金額均不實在等語，資為抗辯，並聲明如主文所示。
三、查上訴人於八十七年一月二十六日以獨資經營之商號「嘉隆福利商店」為被保險
    人，向被上訴人投保商業火災保險，包含建築物（含營業裝修）保險金額二百萬
    元、營業生財保險金額三百萬元及貨物保險金額三百萬元，共計保險金額為八百
    萬元，另附加第三人意外責任險四百萬元。保險期間自八十七年二月三日中午十
    二時起至八十八年二月三日中午十二時止。「嘉隆福利商店」於八十七年八月二
    十日凌晨一時許發生火災，上訴人已於八十七年九月十六日提出理賠七百二十八
    萬零六百九十六元之申請，惟被上訴人所屬保險公證人立誠公司核算理賠金額為
    一百十七萬零九百十九元，遭上訴人拒絕之事實，有上訴人提出商業火災保險單
    、火險理賠金申請書、立誠公司理算總表，及被上訴人提出之上訴人八十七年九
    月十九日函在卷足憑（見原審卷第十、十一、十三、四一頁），並為兩造所不爭
    ，自堪信為真實。是本件所應審酌者，厥為「嘉隆福利商店」八十七年八月二十
    日火災時受損範圍及其合理之理賠金額若干？
(一)、查證人即立誠公司實際承辦鑑定本件火災理賠者戎錫明於原審八十七年十二月二
    十二日言詞辯論期日證稱：有請上訴人提出清單，再依據作為清點，逐項清點，
    但如附圖所示之Ｃ櫃部分，因燒得太嚴重，無法清點，故找了類似商店，擺類似
    之貨品，以最大的容量計算。於八十七年八月二十日受委託，當天去時，因消防
    隊要鑑定原因，封鎖現場，故無法進入。有上訴人之太太及女兒共同清點，但未
    請他簽名，清點日期是從同月二十六日至二十八日，二十六日當天上訴人下午三
    點先行離開，後有請其妻、女簽字，但他們不願意簽，要上訴人本人簽，二十七
    日、二十八日上訴人均在場，有告知上訴人可重新清點二十六日清點的部分，但
    上訴人不願意等語（見原審卷第三八頁），足認立誠公司鑑定時，係至現場勘查
    ，並逐項清點貨物，而清點時上訴人或其妻、女均在場。另證人即曾承辦本件火
    災鑑定之中國公司鑑定師江志誠於原審八十八年一月四日言詞辯論期日證稱：伊
    於八十七年八月二十一日早上十時許至現場，待了約二小時，因要詳細清點恐有
    困難，無法一一清點，嗣後伊依照上訴人提出之清單來計算等語（見原審卷第四
    五頁），足認中國公司之鑑定僅是依照上訴人片面提出之清單計算，而非現場實
    際盤點、丈量，有欠客觀公正。
(二)、比對立誠公司與中國公司二份鑑定報告（見原審外放證物），可知立誠公司之鑑
    定報告較為可採：
１、建物受損部分：
    本件建物實際受損部分為大門電動捲門、大門鋁門、輕鋼架天花板、電氣及照明
    設備、牆面煙燻等，立誠公司核估損失並依固定資產耐用年數表提列折舊，此有
    立誠公司公證理算報告書所附照片及表格可憑。反觀火災現場一樓僅二十餘坪，
    地下室則無天花板，中國公司鑑定報告竟列天花板數量為四十坪，顯不實在。且
    中國公司未作現場丈量及核對工作，僅按上訴人片面提出之清單之百分之九十核
    估其損失，所估定十五尺收銀檯、二十尺酒櫃、四十尺吊櫥、反光玻璃及不鏽鋼
    自動門數量及價格經大華公司（見原審外放證物─大華公司鑑定報告）對照後，
    均與實際大有出入，顯屬高估。
２、營業生財部分：
    立誠公司就營業生財之品項、數量係至現場實際清點，並依損害程度差異區分為
    全燬、可修、未損，理算時依固定資產耐用年數表提列折舊（見原審外放證物─
    立誠公司公證理算報告書第四至九頁），而中國公司僅依上訴人片面提出之清單
    之百分之九十核估其損失，未作現場清點及損失程度區分（見原審外放證物─中
    國公司鑑定報告書第二十至二二頁）。且冷卻水塔、發電機、熱水器等明顯未損
    （見原審外放證物─立誠公司公證理算報告書第七一、七二頁所附照片），中國
    公司竟列入損失，顯與事實不符。雖上訴人於本審提出和昌冷凍企業有限公司負
    責人繆昌富所出具之證明書（見本院卷第三八頁）以證明火災現場所有生財設備
    均因高溫薰燒，完全損害云云。惟核該證明書並未列明所處理生財設備之詳細目
    錄，並不能證明其所處理者即為火災現場之全部生財設備，抑或僅屬立誠公司原
    已評估為全損部分之生財設備，故該證明書尚不足以證明火災現場之所有生財設
    備均已因火災而全損。
３、貨物部分：
    按一般貨物損失金額之查核理算工作應包括現場清點及帳冊查核兩部分，再綜合
    所有資料整體評估損失。「嘉隆福利商店」係社區雜貨店，並無完整之帳冊可供
    查核，因而現場物品清點工作成為查核之重點及主要依據。茲觀火災現場照片可
    知，本件火災火焚情形並非十分嚴重，火災現場僅附圖所示Ｃ區火焚情形較為嚴
    重，其他區域受損貨品尚可清楚辨識，立誠公司係逐項清點，此有火災現埸照片
    及清點數量清冊在卷可稽（見原審外放證物─立誠公司公證理算報告書第十至五
    十頁、第七三至一○二頁），而就如附圖所示之Ｃ櫃部分，則參酌現場空間擺置
    容量，計算最大的容量，折算為合理之損失數量，再以同規模之社區福利商之毛
    利率百分之二二．九○計算出物品損失，經大華公司向同類同規模之社區福利商
    店查詢，得知一般毛利率在百分之二十至二十五左右（見原審外放證物─大華公
    司公證報告書第四頁），可知立誠公司以毛利率百分之二二．九○計算物品損失
    ，尚稱公允。中國公司則逕以上訴人提出之清單之百分之九十核估損失，而未作
    現場損失清點及查訪價格等工作，後者顯屬粗略而不足採。
４、上訴人雖主張原審判認同一火災現場竟有燒得嚴重無法清點及燒得不嚴重二情形
    ，乃係互相矛盾，並於本審再提出現場照片三十六幀及原盤存清冊為證。惟上訴
    人所提出之原盤存清冊，為上訴人片面所自製，證據力難期客觀，況且，該清冊
    上所列貨品，亦因售出而數量有所變動，故依原盤存清冊作成損失估定，並非確
    切真實。反觀該等上訴人所提出之火災現場照片並參照立誠公司公證理算報告書
    所附現場照片可知（見原審外放證物─立誠公司公證理算報告書第五一至一○二
    頁），本件火災情形確實並非嚴重，直接火焚區域甚小，僅如附圖所示之Ｃ櫃（
    即禮器貨物櫃）部分，火焚情形較為嚴重致無從辨識貨物種類及數量外，大部分
    之資財損失均為高溫或煙燻、水漬所致，其種類及數量尚可清楚辨識，故現場清
    點並無困難，當以現場清點方式，估算損失，最為真實。從而，立誠公司之核算
    理賠金額，既經拍照、現場丈量、清點、區分損失程度，就固定資產建築物含營
    業裝修、營業生財則依規定提列折舊，存貨損失則提列利潤成本核算損失，顯依
    保單完成理賠手續，核定之理賠金額自屬合理。至中國公司僅依上訴人片面提出
    之清單計算，而非現場實際盤點、丈量，故其所作之鑑定報告即非可採。原審將
    立誠公司及中國公司之鑑定報告送請大華公司評鑑損失結果，亦認定立誠公司認
    定之損失及核算之理賠金額合理，亦有該公司之公證報告在卷足憑（見原審卷外
    放證物），雖上訴人主張大華公司因與被上訴人有合夥關係，故該公司評認立誠
    公司認定之損失及核算之理賠金額乙節，有偏頗被上訴人之虞而不可採云云，惟
    其並未舉證以實其說，難予採信。準此，立誠公司鑑定報告所核定之理賠金額自
    屬可採。
四、按火災保險人，對於由火災所致保險標的物之毀損或滅失，除契約另有訂定外，
    負賠償之責，保險法第七十條第一項定有明文。本件上訴人向被上訴人投保火災
    保險，於保險期間內發生火災事故，被保險人即上訴人依法得請求被上訴人負賠
    償之責。本件火災事故實際受損及保險理賠金額如前所述，應以立誠公司鑑定核
    估者為允當，而上訴人雖於八十七年九月十六日提出理賠申請，惟迄未收受被上
    訴人任何之理賠金，亦為兩造所不爭。則上訴人依保險契約之約定，請求被上訴
    人賠償立誠公司估算之理賠金，於法有據。從而，上訴人請求被上訴人給付保險
    金僅在一百十七萬零九百十九元，及自起訴狀繕本送達翌日，即八十七年十一月
    八日起至清償日止，按年息百分之五計算之利息範圍，為屬正當，逾此部分之請
    求，自非正當，上訴聲明請求增加給付，不應准許。原審就此部分為上訴人敗訴
    之判決，核無違誤。上訴意旨，仍執陳詞，指摘原判決此部分不當，求予廢棄改
    判，為無理由，應予駁回上訴。
據上論結，本件上訴為無理由，依民事訴訟法第四百四十九條第一項、第七十八條，
判決如主文。
中      華      民      國    九十      年      四      月    二十四    日
                              民事第八庭
                                  審判長法  官  鄭  三  源
                                        法  官  黃  豐  澤
                                        法  官  王  淇  梓
右正本係照原本作成。
如不服本判決，應於收受送達後二十日內向本院提出上訴書狀，其未表明上訴理由者
，應於提出上訴後二十日內向本院補提理由書狀（均須按他造當事人之人數附繕本）
上訴時應提出委任律師或具有律師資格之人之委任狀；委任有律師資格者，另應附具
律師及格證書及釋明委任人與受任人有民事訴訟法第四百六十六條之一第一項但書或
第二項（詳附註）所定關係之釋明文書影本。
中      華      民      國    九十      年      四      月    二十五    日
                                        書記官  張  美  華
附註：
民事訴訟法第四百六十六條之一（第一項、第二項）：
對於第二審判決上訴，上訴人應委任律師為訴訟代理人。但上訴人或其法定代理人具
有律師資格者，不在此限。
上訴人之配偶、三親等內之血親、二親等內之姻親，或上訴人為法人、中央或地方機
關時，其所屬專任人員具有律師資格並經法院認為適當者，亦得為第三審訴訟代理人
。


司法院資訊處製作；財團法人民間司法改革基金會備份。
